【裁判字號】    88,上訴,1580
【裁判日期】    890125
【裁判案由】    偽造文書等
【裁判全文】
臺灣高等法院臺南分院刑事判決                  八十八年度上訴字第一五八０號
      上  訴  人  臺灣臺南地方法院檢察署檢察官
      上  訴  人
      即  被  告  甲○○
      選任辯護人  蔡進欽律師
                  楊清安律師
                  蔡弘琳律師
      被      告  庚○○原名.
                        女  四.
                        身分證.
                        住台南.
右上訴人因被告等偽造文書等案件，不服臺灣臺南地方法院八十七年度訴字第六九八
號中華民國八十八年九月十四日第一審判決（起訴案號：臺灣臺南地方法院檢察署八
十七年度營偵字第三０九號），提起上訴，本院判決如左：
      主  文
原判決撤銷。
庚○○連續意圖為自己不法之所有，以詐術使人將本人之物交付，處有期徒刑陸月。
甲○○無罪。
      事  實
一、庚○○（原名蔡蘭香，於八十八年八月十九日申請改名為庚○○）為貼補家用，
    在其住處台南縣白河鎮竹門里竹子門六六之十號，以蔡蘭香之名義擔任互助會首
    ，共同邀集每會新台幣（下同）一萬元之互助會，分別於民國八十四年六月一日
    （下稱第一會）、八十五年三月十日（下稱第二會）、八十五年四月二十日（下
    稱第三會，查無冒收情形）邀集互助會，會員（不含會首）分別有三十人、二十
    六人、十九人。詎於其間庚○○因家庭經濟困難，竟意圖為自己不法之所有，並
    基於概括犯意，在其所邀集之三會互助會中之第一、二會，於八十五年三月一日
    以二千四百元之金額，訛稱壬○○標得第一會，計得會款三十一萬七千元（死會
    一萬元九人、活會七千六百元二十一人），又於八十六年三月一日以四千元之金
    額，訛稱賴明蕉標得第一會，計得會款二十六萬四千元七千元（死會一萬元二十
    一人、活會六千元九人），又於八十五年六月十日以三千元之金額，訛稱丙○○
    標得第二會，計得會款二十三萬元（死會一萬元十六人、活會七千元十人），致
    使子○○○○等各活會會員誤信為被冒名之活會會員得標，致陷於錯誤而將會款
    交付，足以生損害於活會會員子○○○○等人，共詐取活會會款金額二十八萬三
    千六百元。庚○○並於向會員收取會款時，對不同會員告知不同之人得標，以詐
    取不當之利益。嗣於八十六年六月其所召集之上開互助會無故停標，子○○○○
    等活會會員始知受騙。
二、案經丙○○、乙○○○、己○○、戊○○、丁○○、子○○○○訴請臺灣臺南地
    方法院檢察署檢察官偵查起訴。
      理  由
壹、被告庚○○有罪部分：
一、訊之被告庚○○矢口否認右揭犯行，辯稱其並未冒名標會，其會停標係因被死會
    會員倒會所致云云。然查：被告庚○○右揭犯行，業據告訴人丙○○、乙○○○
    、己○○、戊○○、丁○○、子○○○○指訴甚詳，且經證人李黃素美、吳壬○○、賴明蕉、辛○○、癸○○、楊久老等人結證屬實，並有互助會簿在卷可稽，
    經查告訴人丙○○等人所呈會員之會簿，第一會會員楊正盛之會簿記載八十五年
    三月一日由吳壬○○以二千四百元得標，八十六年三月一日由賴明蕉以四千元得
    標，第二會會員辛○○之會簿記載八十五年六月十日由丙○○以三千元得標，惟
    原審訊問證人即會員吳壬○○、賴明蕉、丙○○均稱其尚未得標，均為活會（分
  別見原審八十七年六月五日、十一月十七日訊問筆錄），被告庚○○亦不否認該
    三人為活會，是被告庚○○顯於上開時間，乘人不知而以該三會員得標之名義，
    詐取會員之標金，雖證人吳賴清香及其媳婦侯玫伊到庭證明八十六年三月一日係
    伊得標一節，核與卷附會簿記載不符，顯有誤記情事，不足為被告有利之認定，
    是被告庚○○所辯，顯係卸責之詞，不足採信，本件事證明確，被告庚○○之犯
    行已堪認定。
二、按民間互助會，除有特別約定外，僅係會首與會員訂立之契約，會員與會員間並
    無法律關係存在，而已得標會員，依據其與會首間之契約，無論何人得標，均有
    按期繳交會款之義務，故會首冒名盜標，其詐欺所得之款，應僅限於未得標會員
    繳納之會款。查被告庚○○，以未得標之會員名義，乘人不知並告以不同人得標
    而施用詐術，使活會會員陷於錯誤，而將會款交付，核其所為，係犯刑法第三百
    三十九條第一項之詐欺取財罪。又其於冒標開標後向多數活會會員詐取會款，應
    係一詐欺行為之進行，僅成立單純一詐欺罪。又被告以一詐欺行為向多位活會會
    員詐取會款，係以一行為觸犯數罪名，為想像競合犯，應從一重處斷。再其前後
    多次冒標互助會及對不同會員告稱不同之得標人之犯行，時間緊接，犯罪構成要
    件相同，顯係基於概括犯意而為，為連續犯，應依刑法第五十六條規定加重其刑
    。原審以被告庚○○罪證明確，因予論罪科刑，固非無見，惟(一)本件互助會之邀
    集人為被告庚○○，負責開標、收取標金、交付得標會款之事宜，亦庚○○，此
    經告訴人等陳述甚明，而甲○○雖為庚○○之夫，但無證據證明其參與互助會之
    負責開標、收取標金、交付得標會款等事宜，原判決遽認二人共同犯罪，自有未
    洽。(二)又有罪之判決書，應記載犯罪之事實，諸凡有關犯罪時間、地點、方法、
    態樣，以及其他與適用法律有關之事項，均應為詳實之記載，足為適用法律之依
    據，最高法院六十三年臺上字第二一五三號判例可資參照。本件被告庚○○詐騙
    之金額為訛稱壬○○標得第一會，計得會款三十一萬七千元其中死會一萬元九人
    、活會七千六百元二十一人，詐得活會部分金額十五萬九千六百元，又於八十六
    年三月一日以四千元之金額，訛稱賴明蕉標得第一會，計得會款二十六萬四千元
    七千元，其中死會一萬元二十一人、活會六千元九人，詐得活會會款五萬四千元
    ，又於八十五年六月十日以三千元之金額，訛稱丙○○標得第二會，計得會款二
    十三萬元，其中死會一萬元十六人、活會七千元十人，詐得活會會款七萬元，，
    共詐得金額二十八萬三千六百元，原判決誤計為三十九萬五千二百元，亦有未洽
    。(三)互助會固可冒名標會，亦可能利用無人標會時，冒名收取會款，雖公訴人認
    被告庚○○係以冒名標會而涉嫌偽造文書及行使偽造文書，然犯罪事實，應依證
    據認定之，無證據不得推定其犯罪事實，為刑事訴訟法第一百五十四條所明定，
    本件被告庚○○矢口否認犯罪，且無事證證明庚○○係以冒名標會方式詐欺取財
    ，原判決認定被告以偽造標單標會，即有未合。(四)又原判決理由認被告以一詐欺
    行為向多位活會會員詐取會款，係以一行為觸犯數罪名，為想像競合犯，但論結
    欄漏引刑法第五十五條前段，亦有未合。檢察官上訴意旨，循告訴人之聲請指摘
    原判決不當，雖無理由，惟原判決既有可議，自應撤銷改判，以期適法。爰審酌
    被告犯罪後猶飾詞卸責態度非佳，迄未與被害人和解，及其犯罪之動機、手段、
    被告之品行、智識程度及犯罪所得財物等一切情狀，量處如主文所示之刑，以資
    懲儆。
三、公訴意旨略以：被告庚○○意圖為自己不法之所有，並基於概括犯意，先後於標
    單上偽簽被冒標人壬○○、賴明蕉、丙○○之姓名及得標金額，競標得標，使子
    ○○○○等各活會會員誤信為被冒名之活會會員得標，致陷於錯誤而將會款交付
    庚○○、甲○○，足以生損害於活會會員子○○○○等人，並詐得金額三十九萬
    五千二百元。嗣於八十六年六月將其所邀集之上開互助會無故停標，子○○○○
    等活會會員始知受騙。案經丙○○、乙○○○、己○○、戊○○、丁○○、子○○○○訴請偵辦，除認其涉有上述詐欺罪外，尚涉刑法第二百十六條、第二百十
    條之行使偽造文書罪嫌等語。經查民間互助會之標會方式甚多，固可冒會員名義
    標會，亦可能利用無人標會時，冒名收取會款，本件公訴人雖認被告庚○○係以
    冒名標會而涉嫌偽造文書及行使偽造文書，然犯罪事實，應依證據認定之，無證
    據不得推定其犯罪事實，為刑事訴訟法第一百五十四條所明定，本件被告庚○○
    矢口否認犯罪，且未扣得被告冒標之證據，尚無事證證明庚○○係以冒名標會方
    式詐欺取財，被告庚○○此部分犯罪證據尚有不足，惟公訴人認此部分之行使偽
    造文書犯行，與前述詐欺犯行有方法結果之牽連關係，為裁判上一罪，故不另為
    無罪之諭知。
貳、被告甲○○無罪部分：
一、公訴意旨略以甲○○與庚○○二人係夫妻關係，在其住處台南縣白河鎮竹門里竹
    子門六六之十號，以庚○○之名義擔任互助會首，共同邀集每會一萬元之互助會
    ，分別於八十四年六月一日、八十五年三月十日、八十五年四月二十日起會，會
    員（不含會首）分別有三十人、二十六人、十九人，庚○○、甲○○、並分別負
    責開標、收取標金、交付得標會款情事。詎於其間二人因經濟困難，竟共同意圖
    為自己不法之所有，並基於概括犯意，先後於標單上偽簽被冒標人壬○○、賴明
    蕉、丙○○之姓名及得標金額，競標得標，使子○○○○等各活會會員誤信為被
    冒名之活會會員得標，致陷於錯誤而將會款交付庚○○、甲○○，足以生損害於
    活會會員子○○○○等人，並詐得金額三十九萬五千二百元。庚○○、甲○○並
    於向會員收取會款時，對不同會員告知不同之標息，以詐取不當之利益。嗣於八
    十六年六月庚○○、甲○○所召集之上開互助會無故停標，子○○○○等活會會
    員始知受騙。案經丙○○、乙○○○、己○○、戊○○、丁○○、子○○○○訴
    請偵辦，因認其涉有偽造文書及詐欺取財罪嫌等語。
二、按犯罪事實，應依證據認定之，無證據不得推定其犯罪事實，又不能證明被告犯
    罪者，應諭知無罪之判決，刑事訴訟法第一百五十四條、第三百零一條第一項定
    有明文。次按認定不利於被告之事實，須依積極證據，苟積極證據不足為不利於
    被告事實之認定時，即應為有利於被告之認定，更不必有何有利之證據。又告訴
    人指訴是以使被告受刑事訴追為目的，是尚不得僅憑告訴人指訴遽令被告入罪。
    另按事實之認定，應憑證據，如未能發現相當證據，或證據不足以證明，自不能
    以指測或擬制之方法，為裁判基礎，最高法院四十年台上字第八六號、三十年上
    字第八一六號、五十二年台上字第一三００號判例可資參照。
三、本件公訴人認被告甲○○涉嫌行使偽造文書及詐欺取財罪，無非以告訴人丙○○
    、乙○○○、己○○、戊○○、丁○○、子○○○○之指訴，及證人李黃素美、
    吳壬○○、辛○○、賴明德、楊老久等人證述，與互助會簿在卷可稽為論據。
四、訊之上訴人即被告甲○○堅決否認右揭犯行，辯稱：互助會均是庚○○處理，伊
    並未參與互助會事務云云。然查：告訴人丙○○、乙○○○、己○○、戊○○、
    丁○○、子○○○○指訴，及證人李黃素美、吳壬○○、賴明蕉、辛○○、癸○○、楊久老等人證述，均足以證明前述互助會係同案被告庚○○所邀集，並有互
    助會簿在卷可稽，而被告甲○○係庚○○之丈夫，曾與庚○○至會員處收取會款
    ，或有時在家代收會款，是為夫妻之互相代理行為，抑或共同犯罪，則需另以證
    據證明，不得僅以夫曾幫妻收會款即遽認為共同犯罪。至於八十六年三月一日互
    助會開標時，因庚○○外出尚未回家，甲○○在家招呼客人，但幫庚○○主持開
    標之人為一落腮鬍之人，經查證該留落腮鬍之人即辛○○而非甲○○，業據證人
    賴明蕉、侯玫伊、辛○○、楊久老等人於本院調查時證述屬實，足徵甲○○於本
    案縱有幫忙，亦無法遽認即屬共同犯罪。
五、綜上所述，本件查無積極事證足資證明被告甲○○與庚○○共犯本件犯行，原審
    未予明查，遽對被告甲○○論罪科刑，尚有未洽，檢察官循告訴人之聲請認原判
    決予以被告甲○○緩刑有所不當，為無理由；被告甲○○上訴意旨否認犯罪，指
    摘原判決不當，為有理由，原判決既有可議，自應由本院將原判決予以撤銷改判
    ，另為被告甲○○無罪判決之諭知，期臻妥適。
據上論結，應依刑事訴訟法第三百六十九條第一項前段、第三百六十四條、第二百九
十九條第一項前段、第三百零一條第一項前段，刑法第五十六條、第三百三十九條第
一項、第五十五條前段，罰金罰鍰提高標準條例第一條前段，判決如主文。
本案經檢察官曾顯智到庭執行職務。
中      華      民      國    八  十  九  年    一    月    二  十  五  日
                              臺灣高等法院臺南分院刑事第二庭
                                  審判長法官
                                        法官
                                        法官
附錄：本判決論罪法條
刑法第三百三十九條第一項
意圖為自己或第三人不法之所有，以詐術使人將本人或第三人之物交付者，處五年以
下有期徒刑、拘役或科或併科一千元以下罰金。


司法院資訊處製作；財團法人民間司法改革基金會備份。
